【裁判字號】    95,他調訴,1
【裁判日期】    970103
【裁判案由】    撤銷調解之訴
【裁判全文】
臺灣臺東地方法院民事判決             95年度他調訴字第1號
原      告  臺東縣東河鄉公所
法定代理人  甲○○
訴訟代理人  邱聰安    律師
            丁○○
            戊○○
被      告  丙○○
訴訟代理人  乙○○
上列當事人間請求撤銷調解之訴事件，本院於民國96年12月20日
言詞辯論終結，判決如下：
    主      文
原告之訴駁回。
訴訟費用新臺幣壹萬捌仟肆佰拾玖元由原告負擔。
    事實及理由
一按因當事人聲請而成立之民事調解，經法院核定後有無效或得
  撤銷之原因者，當事人得向原核定法院提起宣告調解無效或撤
  銷調解之訴。前2 項規定，當事人應於法院核定之調解書送達
  後30日內為之，鄉鎮市調解條例第29第1、3項分別定有明文。
  查本件兩造間因土地糾紛事件，於民國95年10月25日成立臺東
  縣東河鄉公所調解委員會95年民調字第21號調解（下稱系爭調
  解），並經本院於95年10月30日核定在案，且系爭調解書已於
  同年11月9 日送達於兩造，此業經本院依職權調取臺東縣東河
  鄉調解委員會95年民調字第21號全卷核閱屬實。本件原告於95
  年12月6 日提起本件宣告系爭調解無效之訴，自收受系爭調解
  書之日起，未逾30日之法定期間，合先敘明。
二原告主張：原告於被告所有土地即臺東縣東河鄉○○段都蘭小
  段第320 地號土地（下稱系爭土地）上鋪設柏油路，兩造雖於
  95年10月25日經臺東縣東河鄉調解委員會調解成立，同意於系
  爭土地如附圖所示界址第1、2 點間，保留3米寬之路面，多餘
  部分由原告刨除；界址第2點至第4點間，被告同意無償提供原
  告施作寬1. 5米之柏油路面以供通行，其中界址第3 點處因地
  形關係同意施作寬2.42米。惟該地區住戶8 戶，於系爭土地上
  已通行數十年之久，為唯一對外通行道路，該道路具備公用地
  役關係之要件，而依系爭調解之內容，除刨除柏油路面外，並
  將既有道路路寬縮小，妨害住戶之通行。而公用地役關係之存
  在，為公法上之權利，涉及公益，如有爭議，須以行政爭訟程
  序處理之，不許當事人自由處分，以相互讓步成立調解之方式
  ，自行解決之；況原告並非上開道路之需用人，無當事人能力
  ，更欠缺以自己名義為原告或被告之資格，從而，兩造將不得
  自由處分之公法權利成立調解，具有無效之原因。爰依民法第
  71條之規定，訴請宣告本件調解無效等語。併為聲明：系爭調
  解無效。
三被告則以：被告於95年8 月間聲請土地複丈後始知系爭土地被
  占用。系爭土地僅有特定少數人即同小段第322、315-5、315
  地號土地上約8 戶人家需要使用，該路盡頭就是都蘭溪，並不
  構成公用地役關係；且原告係在上開道路上鋪設柏油之人，當
  然負有移除之義務，故系爭調解並無無效之原因等語，資為抗
  辯。併聲明：駁回原告之訴。
四本件經本院整理並協議簡化兩造不爭執事項如下：
  (一)系爭土地為被告所有。
  (二)依據臺東縣成功地政事務所土地複丈成果圖所示，原告所鋪
    設之柏油路面從第1至第2點有部分占用被告土地，第2至第4
    點全部占用被告土地。
  (三)上開道路自60年即已存在迄今，原告於78、79年間第1 次鋪
    設水泥並做水溝，後來於93、94年間再次鋪設柏油路面。
  (四)系爭調解書略以：「聲請人（即被告）因相對人（即原告）
    未經其同意，逕自於其東河鄉○○段都蘭小段320 地號上鋪
    設柏油路面，故聲請調解。調解內容如下：一雙方同意就地
    號320號界址第1、2點間，保留寬3米路面，原路面多餘部分
    ，由東河鄉公所無償刨除。二地號320號界址第2點至第4 點
    間，聲請人同意無償提供土地供東河鄉公所施作寬1.5 米柏
    油路面，其中界址第3點處因地形關係聲請人同意施作寬2.4
    2 米。三雙方當事人同意放棄有關本案外之其餘民事請求權
    。」等語，上開調解書於95年10月30日經本院核定，並由臺
    東縣東河鄉公所調解委員會於95年11月9日送達兩造收受。
  (五)使用上開道路之住戶計有鄭秀美、鄭火金、蘇正輝、蘇正朝
    、張貴蘭、闕淑彬、蘇月娥、沈秀蘭等8戶。
  (六)經現場勘驗結果，上開土地複丈成果圖所示界址第1 點在臺
    11線道路邊，第2點在水溝內，第3點在第3人之房屋內，第4
    點在道路水溝側上，此道路之盡頭連接農地，而未連接其他
    道路。
五得心證之理由：
  (一)原告主張系爭土地為被告所有，其上之道路自60年即已存在
    迄今，原告並在道路上鋪設有柏油路面，如附圖所示界址編
    號第1至第2點之道路有部分占用被告土地，界址第2至第4點
    之道路則全部佔用被告土地，使用上開道路之住戶計有鄭秀
    美、鄭火金、蘇正輝、蘇正朝、張貴蘭、闕淑彬、蘇月娥、
    沈秀蘭等8 戶等事實，業據原告提出與其主張相符之住戶名
    單、戶籍謄本、空照圖及土地複丈成果圖在卷可稽（見本院
    卷第6 至32頁），且為被告所不爭執，堪信為真實。又兩造
    於95年10月25日成立系爭調解，雙方同意就系爭土地界址第
    1、2 點間，保留寬3米路面，原路面多餘部分，由原告無償
    刨除；系爭土地第2點至第4點間，被告同意無償提供土地供
    原告施作寬1.5米柏油路面，其中界址第3點處因地形關係聲
    請人同意施作寬2.42米乙節，亦為兩造所不爭執，並經本院
    依職權調閱上開卷宗查明屬實，自可信為真正。惟原告主張
    系爭調解有民法上無效之原因，則為被告所否認，並以上開
    情詞置辯，是本件首應審究者厥為系爭調解有無民法上無效
    之原因。
  (二)經查，觀諸系爭調解書，被告係因原告於系爭土地上鋪設柏
    油路面，妨害其所有權行使之民事糾葛，向臺東縣東河鄉調
    解委員會聲請調解，並就柏油路面應剷除及鋪設之位置與原
    告成立調解，而原告係該柏油路面之鋪設人，自有權處分該
    柏油路面。況且，縱認該柏油路面所在之土地已因供不特定
    通行而成立公用地役關係，該公用地役關係亦不因柏油路面
    遭剷除而消滅。故原告主張系爭調解因違反民法第71條規定
    而無效云云，與法不合，自屬無據。
六綜上所述，原告主張系爭調解具有民法上無效之原因，訴請宣
  告系爭調解無效，為無理由，應予駁回。
七法院為終局判決時，應依職權為訴訟費用之裁判，民事訴訟法
  第87條第1 項有明文規定，經計算本件之訴訟費用為附表所列
  之項目及金額，爰判決如主文第2項所示。
八本件事證已臻明確，兩造其餘攻擊防禦方法及舉證，核與判決
  結果無影響，爰不一一論述，附此敘明。
九據上論結，本件原告之訴為無理由，依民事訴訟法第78條，判
  決如主文。
中    華    民    國    97      年    1    月    3    日
                  民事庭審判長法  官  楊智勝
                              法  官  黃珮茹
                              法  官  陳君鳳
以上為正本，係照原本作成。
如對本判決上訴，須於判決送達後20日內向本院提出上訴狀。
中    華    民    國    97      年    1    月    3    日
                              書記官  莊永利
附表：
┌─────────┬─────────┬────────┐
│項    目          │金額（新臺幣）    │備  考          │
├─────────┼─────────┼────────┤
│裁判費用          │17,335元          │原告支出        │
├─────────┼─────────┼────────┤
│證人費用          │1,104元           │原告支出        │
├─────────┼─────────┼────────┤
│總          計    │18,439元          │                │
└─────────┴─────────┴────────┘


司法院資訊處製作；財團法人民間司法改革基金會備份。
